臺灣高等法院民事判決　　　　　　　　96年度建上易字第22號
上　訴　人　和倡工程股份有限公司
法定代理人　乙○○
訴訟代理人　黃安然律師
被 上訴 人　全暐企業有限公司
法定代理人　甲○○○
訴訟代理人　林復宏律師
　　　　　　林紹源律師
共　　　同
複 代理 人　高靜怡律師
上列當事人間請求給付承攬報酬等事件，上訴人對於中華民國96
年4月27日臺灣臺北地方法院95年度建字第183號第一審判決提起
上訴，本院於96年12月11日言詞辯論終結，判決如下：
    主  文
上訴駁回。
第二審訴訟費用由上訴人負擔。
    事實及理由
一、被上訴人主張：
  (一)龍豪興工程有限公司（下稱龍豪興公司）承包上訴人之台塑
    北五段（新豐至香山）長途管線工程（下稱系爭管線工程）
    ，而向伊租用鐵板、鋼板樁、挖土機等建材及施工機具，由
    伊將上開器具運送至西濱公路新竹段約南下70公里之鳳山溪
    工地，並施作鋼板樁之打設、拔除（下稱鋼板樁工程）。詎
    龍豪興公司屢拖欠工程款，故由伊之代表王昌哲、上訴人工
    務經理林智翔與龍豪興公司負責人於民國（下同）94年1月
    15日簽署協議書（下稱系爭協議書），約定上訴人願承擔龍
    豪興公司94年1月15日以後之鋼板打拔、鐵板租金及運費，
    上訴人事後亦依約給付部分款項。
  (二)林智翔為上訴人系爭工地負責人，有權代理上訴人簽訂系爭
    協議書，上訴人應負授權人之責。上訴人嗣後依系爭協議書
    付款予伊，其付款應評價為民法第169條「不為反對之表示
    」之表見代理或同法170條得本人「承認」之行為，上訴人
    應負授權人責任。又表見代理、無權代理並非要式行為，無
    須加蓋上訴人公司章。
  (三)系爭協議書所載：「……簽章後即視為正式合約即日生效…
    …」之真意，係指在場有代理公司權限之人簽名或蓋章後即
    生效，法律文字依法亦以簽名為原則，並非指蓋林智翔或公
    司章方生效力。
  (四)上訴人承擔之債務係龍豪興公司基於承攬契約應給付伊之報
    酬及租金，於龍豪興公司與伊合意時即成立生效，其付款方
    式為伊依實作數量按月請領，租金及承攬報酬於伊施作完畢
    後產生，上訴人承擔債務後，應依相同約定給付，又債務承
    擔既為準物權契約，其原因關係如何，與本件已成立之債務
    承擔契約無涉。
  (五)縱認上訴人與伊間並無債務承擔契約存在，惟系爭協議書亦
    可認係龍豪興公司與上訴人有利益第三人契約，伊依民法第
    269條得直接請求上訴人給付。
  (六)94年3月1日起至同年月31日伊向龍豪興公司之請款單（下稱
    系爭請款單），當期請款之108片鐵板租金皆係94年3月1日
    前已出租，並非是日後之新出租鐵板，故註明「續租」，上
    訴人從未與龍豪興公司終止租約，另與伊成立租賃契約。
  (七)上訴人因工程需求向龍豪興公司追加承租鐵板工項，由龍豪
    興公司向伊租賃，而租賃鐵板並非上訴人與龍豪興公司本工
    程範圍內之項目，是上訴人與龍豪興公司之計價即分為屬於
    本工程及追加部分，本工程部分包含於龍豪興本工程款內，
    故直接自龍豪興本工程款內扣除後，再支付伊，而追加部分
    不包含於本工程內，上訴人本應依其與龍豪興公司追加關係
    ，依三方協議給付伊，而非再扣除龍豪興公司之本工程款。
  (八)爰依系爭協議書、債務承擔或利益第三人契約之法律關係，
    先位聲明請求上訴人給付工程款新台幣（下同）105萬8127
    元，及自起訴狀送達翌日起至清償日止，按年息百分之五計
    算之利息。縱依上訴人所辯，伊與上訴人間無契約關係存在
    ，上訴人亦顯無法律上原因受有伊施作工程之利益，應返還
    不當得利，備位聲明依民法第179條規定，請求上訴人應給
    付151萬8080元，及自起訴狀送達翌日起至清償日止，按年
    息百分之五計算之利息。原審認被上訴人先位之訴為有理由
    ，判命上訴人應給付85萬17元（即鐵板租金714,042元、鋼
    板樁拔127,575元、運費8,400元），及自95年7月13日起至
    清償日止，按年息百分之五計算之利息，並駁回被上訴人其
    餘之訴，被上訴人就其敗訴部分未據聲明不服，此部分已告
    確定。上訴人則就其敗訴部分聲明不服，提起上訴。被上訴
    人於本院聲明：上訴駁回。
二、上訴人則以：
  (一)龍豪興公司向伊承包系爭管線工程，龍豪興公司再將鋼板樁
    工程轉包予被上訴人，伊並無任何理由承擔龍豪興公司對被
    上訴人之債務，系爭協議書事後並未蓋用公司章，係屬預約
    ，且簽約當時債務並不存在，自與債務承擔要件不合，雖林
    智翔名片印有「工務經理」，實際並無簽立債務承擔之權限
    ，其擅自簽署，自屬無權代理，亦無表見代理情事，系爭協
    議書對伊不生效力。
  (二)伊雖於94年3月29日給付被上訴人鐵板租金，但此係伊與被
    上訴人另成立之承租合約。
  (三)被上訴人所提「鐵板租借憑單」或「日報表」，並非工地簽
    單，就鋼板樁拔其中1萬1550元之請款單號940328號，及請
    款單號P04 25-1號之單價「8500元」等，亦均無工地簽單或
    帳冊可核，又無人簽名，並無證據能力。伊僅對陳儀就請款
    單之簽名無意見，並非就被上訴人記載「續租」無意見。
  (四)林智翔之權責不包括代表伊對外為財務之債務承擔，其係「
    工務經理」，與上訴人僅有僱傭而無委任關係，故無公司法
    經理規章之適用。
  (五)證人林智翔、莊榮發、王昌哲就系爭協議書簽立之地點、由
    何人所寫、有無簽立書面等應訊之證詞，均有矛盾，顯不可
    採。
  (六)鐵板租金係鋪便道而追加，彼時龍豪興公司與被上訴人中止
    承攬，係由兩造另成立承租契約（無書面），並非龍豪興公
    司對被上訴人債務，此從被上訴人提出該請款單、分別載有
    「續租」及「龍豪興應付款」、「和倡應付款」分別記載即
    明。
  (七)請款單所載108片鐵板租金，係3月1日起至3月31日止，為伊
    對被上訴人續租之數目，非自「94年3月1日起至95年2月28
    日止」龍豪興公司向其承租鐵板108片，每日租金40元，前
    者固有請款單可按，後者則無證據可稽。
  (八)被上訴人所提單據3月12日拔鋼板樁僅「半天」，陳儀之請
    款單卻記載為「一日」，已屬可疑，另3月22日怪手運費4趟
    ，被上訴人請求2趟，被上訴人並未提出工地簽單或其他帳
    冊憑證，不足採信等語，資為抗辯。並於本院聲明：(1)原判
    決不利於伊之部分廢棄(2)上開廢棄部分，被上訴人在第一審
    之訴及假執行之聲請均駁回。
三、兩造不爭之事實：
    上訴人承攬台塑北五段系爭管線工程，並將RCP水平推進部
    分轉包予龍豪興公司，而龍豪興公司將該工程所需之鐵板、
    鋼板樁、挖土機等工項轉包予被上訴人負責施作等情，為兩
    造所不爭，並有工程責任承攬合約書及工程承攬書在卷可考
    （見原審卷第43至44頁、73頁至74頁）。
四、被上訴人又主張：上訴人將所承攬系爭管線工程中之RCP水
    平推進部分轉包予龍豪興公司，而龍豪興公司則將該工程所
    需之鐵板、鋼板樁、挖土機等工項轉包予被上訴人負責施作
    ，詎龍豪興公司屢拖欠工程款，故由伊之代表王昌哲、上訴
    人工務經理林智翔與龍豪興公司負責人簽署系爭協議書，約
    定上訴人願承擔龍豪興公司94年1月15日以後之鋼板打拔、
    鐵板租金及運費，伊依約自得請求上訴人給付工程款。倘上
    訴人否認系爭協議書之效力，伊亦可依不當得利之法律關係
    ，請求上訴人返還所受利益等語。然此為上訴人所否認，並
    以前開情詞置辯。則本件所應審究者厥為：(一)上訴人工務經
    理林智翔簽署系爭協議書是否對上訴人發生效力？(二)被上訴
    人得否依系爭協議書，直接對上訴人請求龍豪興公司積欠之
    工程款？(三)若系爭協議書對上訴人不生效力，被上訴人得否
    依不當得利之法律關係，請求上訴人返還所受利益？茲分別
    論述如下：
  (一)被上訴人主張：伊與龍豪興公司及上訴人三方簽署系爭協議
    書，上訴人依約應支付龍豪興公司94年1月15日以後之工程
    款等語，業據提出系爭協議書為證（見原審卷第5頁）。上
    訴人則抗辯：工務經理林智翔並無簽約權限云云，並提出聘
    僱工作人員契約書為憑（見原審卷第71、72頁）。惟查：
    1.證人即龍豪興公司工地負責人莊榮發於原審證稱：龍豪興
      公司向被上訴人承租鋼板及機具，但後來伊無法支付款項
      ，剛開始是林智翔叫被上訴人出來協商，有協商好幾次，
      結論就是由上訴人繼續支付龍豪興公司向被上訴人租用鋼
      板租金及其他費用，再由上訴人在龍豪興公司之工程款中
      扣除等語，經核與證人即被上訴人工地主任王昌哲證述情
      節相符（見原審卷第84、85頁），堪予採信。
    2.再者，林智翔係上訴人公司工務經理，並經上訴人指派兼
      任系爭工程之工地主任一節，除經林智翔自承在卷外，復
      有林智翔名片影本及聘僱用人員契約書在卷足證（見原審
      卷第52頁、第71頁至第72頁），林智翔身為上訴人派駐系
      爭工程之工地主任，則其基於解決龍豪興公司財務短絀及
      被上訴人繼續進場施作等問題，邀集龍豪興公司與被上訴
      人公司開會，三方代表於94年1月15日共同簽署系爭協議
      書並約明：「自元月15日後龍豪興公司鋼板打拔和鐵板租
      金、運費，皆由和倡工程（股）公司全額代為支付。簽章
      後即視為正式合約，即日生效。」等語（見原審卷第5頁
      ），足以使與會之被上訴人及龍豪興公司相信林智翔係上
      訴人公司之代理人，且依系爭協議書文意而觀，一經簽署
      即生效力，三方皆應受協議書效力拘束。上訴人抗辯：系
      爭協議書未經公司蓋章，僅屬預約尚未生效云云，自無可
      採。況上訴人在三方簽署系爭協議書後，亦依協議書約定
      支付94年部分鐵板租金予被上訴人，復據被上訴人提出存
      摺影本、票據託收單及其開立予上訴人之統一發票為證（
      見原審卷第51、58、59頁），而上訴人就曾開支票付款亦
      不爭執（見原審卷第62頁背面），衡情依據債之相對性原
      則，兩造間原無契約關係，上訴人本無代龍豪興公司付款
      予被上訴人之義務，然上訴人卻於林智翔簽署協議書後，
      支付鐵板租金予被上訴人，顯見林智翔係有權代理上訴人
      簽署系爭協議書。縱上訴人未授與代理權予林智翔，惟上
      訴人於龍豪興公司無力支付款項予被上訴人後，仍繼續使
      用龍豪興公司向被上訴人承租之鐵板，並支付部分鐵板租
      金予被上訴人，亦應依表見代理之規定，負授權人責任。
      上訴人雖抗辯：伊支付94年部分鐵板租金予被上訴人，係
      伊與被上訴人另成立之契約關係，概與龍豪興公司無關云
      云，惟此為被上訴人所否認，上訴人就此亦未舉證以實其
      說，其此部分之抗辯亦委無足採。況代理權之授與並不以
      書面為限，自不應上訴人事後提出聘僱工作人員契約書上
      未記載林智翔有該權限，遽認其係無權代理，故上訴人此
      部分辯解，亦屬無理由。
    3.證人林智翔雖於原審證稱：伊擔任台塑北五段管線工程之
      工務經理兼勞工安全衛生管理人員，負責工地與業主協調
      工作等事務，臨時工及機具安排須經伊同意，伊雖有簽署
      協議書，但伊現無法找到該檔案，也記不起是在何種情況
      下簽署該協議書云云（見原審卷第61、62頁），林智翔既
      已承認協議書上簽名之真正，則其事後以不復記憶推諉責
      任，自無可信之處。
    4.綜上，林智翔既有權代理上訴人簽署系爭協議書，上訴人
      自應受系爭協議書之限制，則被上訴人本於系爭協議書之
      法律關係，請求上訴人給付龍豪興公司積欠之工程款，為
      有理由。
  (二)被上訴人與上訴人及龍豪興公司三方簽署系爭協議書，由上
    訴人支付龍豪興公司自94年1月15日以後向被上訴人租用之
    鋼板打拔、鐵板租金及運費等情，既經認定，則被上訴人本
    於該協議書請求上訴人給付上開費用，自屬有據，茲就被上
    訴人主張各項費用，是否應予准許，分述如次：
    1.鐵板租金714,042元（含稅）部分：
      被上訴人主張：龍豪興公司積欠鐵板租金714,042元未償
      ，業據請款單乙紙、鐵板租借憑單10紙為證（見原審卷第
      75、133至141頁）。上訴人則否認使用龍豪興公司租用鐵
      板數量及租金費用，並辯稱：被上訴人提出經上訴人工務
      經理林智翔簽署之請款單，係兩造另成立之租用合約云云
      。然此為被上訴人所否認，且上訴人亦未舉證證明兩造間
      有何鐵板租用合約之事實存在，況該請款單係龍豪興公司
      向被上訴人租用鐵板一節，業據證人即龍豪興公司工頭陳
      儀於原審審理時證稱：這是被上訴人向龍豪興公司請款單
      ，而上面所列之單價、金額及數量，皆經伊確認簽名後，
      再送給林智翔確認等語（見原審卷第168頁反面），而鐵
      板租借憑單除載明93年12月26日憑單之外，均經龍豪興公
      司工地負責人莊榮發簽收，且請款單亦經林智翔簽名確認
      ，足見請款單上記載之鐵板確為龍豪興公司所租用，被上
      訴人於請款時，復經龍豪興公司、林智翔確認鐵板數量及
      租金費用無訛，上訴人上開辯詞，亦不可採。是依該份請
      款單記載，龍豪興公司共計租用108片鐵板，每片每日租
      金為40元，自堪信為實。被上訴人依上開租用鐵板數量、
      租金，並依退租鐵板簽單（見原審卷第143頁至第148頁）
      ，扣除陸續退回鐵板數量，請求上訴人給付94年3月1日起
      至95年2月28日之租金共計714,042元（含稅），自屬有理
      由。
    2.鋼板樁拔127,575元（含稅）部分：
      查依上訴人工務經理林智翔及龍豪興公司工頭陳儀簽署之
      請款單所示（見原審卷第75頁），被上訴人於94年3月12
      日以PC450怪手拔SP（鋼板樁），一天單價為22,000元，
      則被上訴人請求當日半日計11,550元（含稅）部分，為有
      理由。另被上訴人主張94年4月23日、94年5月28日施作
      23.2M，單價8,500元，共計197,200元，固據提出簽收單
      為憑（見原審卷第151頁），惟經證人陳儀當庭確認其僅
      簽收被上訴人於94年5月28日施作13M的鋼板樁等情（見原
      審卷第167頁反面），堪信為實，則被上訴人請求上訴人
      給付116,025元（含稅）費用（計算式：8,500×13×1.05
      ＝116,025），為有理由。是被上訴人請求上訴人給付鋼
      板樁拔127,575元（計算式：11,550＋116,025＝127,575
      ），為有理由。
    3.運費8,400元部分：
      查依上訴人工務經理林智翔及龍豪興公司工頭陳儀簽署之
      請款單所示（見原審卷第75頁），共計載運怪手4趟，每
      趟運費為4,000元，則被上訴人請求2趟共計8,400元（含
      稅）運費部分，自屬有理由。
    4.綜上，本件被上訴人本於系爭協議書之法律關係，請求上
      訴人給付850,017元（含稅，計算式：714,042＋127,575
      ＋8,400＝850,017）及法定遲延利息部分，為有理由。又
      被上訴人先位主張依系爭協議書之法律關係為請求既有理
      由，則於同一事實範圍內，即無成立不當得利之餘地，故
      就依系爭協議書之法律關係所不能請求之金額，亦不能依
      不當得利之法律關係為請求，是本院自無就其備位主張之
      不當得利法律關係，予以裁判必要，併此敘明。
五、綜上所述，被上訴人主張：伊與龍豪興公司及上訴人三方簽
    署系爭協議書，上訴人依約應支付龍豪興公司94年1月15日
    以後之工程款，為可採。上訴人抗辯：林智翔並無簽約權限
    ，且系爭協議書未經公司蓋章，僅屬預約尚未生效云云，
    為不可採。從而，被上訴人本於系爭協議書之法律關係請求
    上訴人給付850,017元，及自起訴狀繕本送達翌日（即95年7
    月13 日）起至清償日止，按年息百分之五計算之利息，為
    有理由，應予准許。是則原審判命上訴人如數給付，核無不
    合。而本件被上訴人先位之訴既經准許，則其備位之訴即毋
    庸予以審理，併此敘明。上訴意旨指摘原判決不當，求予廢
    棄改判，為無理由，應予駁回。
六、本件事證已臻明確，兩造其餘攻擊防禦方法及舉證，經核與
    判決結果不生影響，爰不一一論述，併此敘明。
據上論結，本件上訴為無理由，依民事訴訟法第449條第1項、第
78條，判決如主文。
中　　華　　民　　國　　96　　年　　12　　月　　25　　日
　　　　　　　　　  民事第三庭
                        審判長法　官 林敬修
　　　　　　　　　　　        法　官 藍文祥
　　　　　　　　　　　        法　官 黃騰耀
正本係照原本作成。
不得上訴。
中　　華　　民　　國　　96　　年　　12　　月　　26　　日
　　　　　　　　　　　　　　　書記官 秦仲芳
